【裁判字號】    95,上訴,3657
【裁判日期】    951116
【裁判案由】    偽造文書等
【裁判全文】
臺灣高等法院刑事判決                95年度上訴字第3657號
上  訴  人
即  被  告  乙○○
                    現於臺灣臺北監獄執行中
上列上訴人因偽造文書等案件，不服臺灣士林地方法院95年度訴
字第125號，中華民國95年6月30日第一審判決（起訴案號：臺灣
士林地方法院檢察署94年度偵緝字第857號；併辦案號：同署94
年度偵緝字第872號），提起上訴，本院判決如下：
    主  文
上訴駁回。
    事  實
一乙○○（原名林武雄）基於意圖為自己不法所有之概括犯意，
  為下列竊盜行為，其中下述(一)之竊盜犯行，係與王裕男共同基
  於意圖為自己不法所有之犯意聯絡為之：
  (一)於民國93年11月18日上午8 、9 時許，由乙○○攜帶其所有
    客觀上對於人之生命、身體具有危險性之六角板手1 支，與
    王裕男共同至桃園縣楊梅鎮錫福宮前，由乙○○以六角板手
    撬開丙○○所有停放在該處之車牌號碼KP-8283 號自用小客
    車，再由王裕男以其所有之鑰匙1 支啟動該車電門，而竊取
    之。後王裕男於93年11月19日下午9 時30分，駕駛該車行經
    新竹縣湖口鄉○○街170 號前時，為警查獲，並扣得前開王
    裕男所有用以行竊該車之鑰匙1 支（王裕男竊盜案由台灣新
    竹地方法院以94年度易字第90號案件審理）。
  (二)於93年11月23日上午6 時至中午12時間某時，行經桃園縣楊
    梅鎮○○街市場附近，見甲○○所有車牌號碼RX-8286 號自
    小客廂型車，即竊取之，得手後將該車駕駛至新竹縣湖口鄉
    ○○路天橋下停車場停放，嗣於同日晚上9 時許，乙○○至
    上址欲駕駛該車時，為警查獲，並扣得剪刀1 把。
  (三)於94年2 月13日至同年月15日凌晨間某時，在台北市中山區
    ○○○路102 號前，見丁○○所有之車牌號碼T6-1619 號自
    用小貨車，停在該處，竟以其所有之鑰匙，發動該車引擎，
    而竊取供己代步之用。嗣於94年2 月16日上午10時，乙○○
    在桃園縣楊梅鎮○○○路○ 段390 巷12號前空地欲發動該車
    時，為警當場查獲，並扣得其所有用以竊取T6-1619 號車之
    鑰匙1支。
二乙○○駕駛前述竊取之車輛，分別於93年11月23日、94年2 月
  16日為警查獲後，為脫免刑責，竟基於偽造署押之概括犯意，
  為下列犯行：
  (一)於93年11月23、24日，在新竹縣政府警察局保安隊及台灣新
    竹地方法院檢察署檢察官就上開竊盜案件偵查時，冒用其已
    死亡之胞兄「林文修」名義應訊（林文修於93年11月7 日死
    亡），並基於偽造署押之接續犯意，接續在附表一所示之逮
    捕通知書、林文修口卡影本、新竹縣政府警察局保安隊警詢
    筆錄、台灣新竹地方法院檢察署檢察官訊問筆錄上，偽造「
    林文修」之署押及按捺指紋於上（詳如附表一），均足以生
    損害於偵審機關對於前開案件偵審之正確性（因林文修已死
    亡，故無對之致生損害）。嗣檢察官自法務部戶役政連結作
    業系統下載林文修之戶籍資料，始知林文修業於93年11月7
    日死亡，經採集乙○○所竊RX-8286 號自小客車內所留之可
    疑指紋送驗，始知上情。
  (二)於94年2 月16日，在桃園縣政府警察局楊梅分局、台灣台北
    地方法院檢察署檢察官就上開竊盜案件偵查時，冒用其兄「
    林獻章」名義應訊（林獻章嗣於94年6 月1 日死亡）且基於
    偽造署押之接續犯意，接續在附表二所示之逮捕通知書、權
    利告知書、林獻章口卡影本、桃園縣政府警察局楊梅分局警
    詢筆錄、台灣台北地方法院檢察署檢察官訊問筆錄上，偽造
    「林獻章」之署押及按捺指紋於上（詳如附表二），均足以
    生損害於偵審機關對於前開案件偵審之正確性及林獻章。嗣
    林獻章為警於94年5 月11日下午2 時10分逮捕到案，再經檢
    察官訊問後，發覺有異，經將乙○○於桃園縣政府警察局按
    捺之指印送內政部警政署刑事警察局鑑驗，始悉上情。
三案經桃園縣政府警察局楊梅分局報告台灣台北地方法院檢察署
  檢察官呈請臺灣高等法院檢察署檢察長令轉台灣士林地方法院
  檢察署檢察官偵查起訴，暨函請併案審理。
    理  由
一上揭事實，業據被告乙○○於原審及本院審理時自白不諱，核
  與證人丁○○、甲○○、王裕男於警詢，及證人丁○○、戴國
  強於偵查中之證述相符，並有如附表一、二所示之逮捕通知書
  、權利告知書、林獻章及林文修口卡影本、警詢及檢察官偵查
  筆錄，暨車輛竊盜、車牌失竊資料個別查詢報表─查詢資料認
  可資料、贓物認領保管單、桃園縣政府警察局楊梅分局尋獲車
  輛勘查採證同意書、內政部警政署刑事警察局94年6月3日刑紋
  字第0940080145號及93年12月20日刑紋字第0930245946號鑑驗
  書、照片、林文修及林獻章之戶籍查詢資料等在卷可稽，復有
  扣案之鑰匙1把可佐。綜上所述，堪認被告之自白與事實相符
  ，其犯行堪以認定。本件事證明確，應依法論科。
二(一)查被告持以竊取如事實欄一(一)車輛之六角板手，在客觀上足
    以對人之生命、身體構成威脅，自屬兇器之一種。核被告所
    為如事實欄一(一)之犯行，係犯刑法第321 條第1 項第3 款之
    攜帶兇器竊盜罪；如事實欄一(二)(三)之犯行，係犯刑法第320
    條第1 項之竊盜罪。被告所為如事實欄一(一)之犯行，與王裕
    男間，有犯意之聯絡及行為之分擔，為共同正犯。查被告於
    欲駕駛甲○○遭竊之RX-8286 號車，為警查獲時，雖被扣得
    剪刀1 把，但被告查獲時，距其竊取該車，已有一段時間，
    自難以其扣得該把剪刀，即認被告竊取該車時，有攜帶或使
    用該把剪刀，此外檢察官並未舉證證明，被告竊取甲○○之
    RX-8286 號車時，有攜帶或使用扣案之剪刀，自難認被告此
    部分成立加重竊盜罪，併案意旨認此部分構成刑法第321 條
    第1 項第3 款之罪，尚有誤會（因此為併案部分，故無庸變
    更起訴法條，附此敘明）。
  (二)另按文書為表現足以證明法律上之權利義務或事實，或足以
    產生法律上權利義務關係或事實之『意思表示』，亦即須具
    有法律效果之意思表示，查權利告知書、逮捕通知書，均係
    警局依刑事訴訟法第95條第2 款至第4 款規定訊問被告應先
    告知之事項，及第88條、第88條之1 規定得逕行逮捕（拘提
    ）之情形，據以告知或通知被告使其得為刑事訴訟法相關權
    利之主張而已，此種告知或通知，性質上屬觀念通知，並不
    生法效意思，尚與刑法所規範之文書有別，被告縱有偽造署
    押於其上，亦與刑法偽造文書罪不該當。是以被告於如附表
    一、二所示之文書上，偽造林文修、林獻章名義之署押及按
    捺指印，核係犯刑法第217 條第1 項之偽造署押罪，不另構
    成偽造文書罪。被告於附表一所示之文書上之各該多次偽造
    署押行為，乃基於逃避刑責動機係以單一犯意接續多次為偽
    造署押之行為，侵害單一法益，應為接續犯，屬單純一罪。
    （最高法院84年度台非字第10號判決參照）。被告於附表二
    所示文書上之各該多次偽造署押行為，亦同，亦應為接續犯
    ，屬單純一罪。公訴人認被告於逮捕通知書上，偽造署押，
    並交予警員部分，係犯刑法第216 條、第210 條之行使偽造
    私文書罪，尚有誤會，惟其基本社會事實相同，自得變更起
    訴法條。
  (三)被告於如事實欄一所示之3 次竊盜犯行，及如事實欄二所示
    之2 次偽造署押之犯行，各時間緊接，犯罪構成要件相同，
    顯係基於概括犯意反覆為之，均為連續犯，各應依連續犯之
    規定以一罪論（竊盜部分從一重論以攜帶兇器竊盜罪），並
    依法加重其刑。
  (四)被告所犯上開2 罪，犯意各別，行為互異，罪質互殊，應分
    論併罰。被告行為後，刑法業於94年2月2日修正公布刪除，
    並於95年7月1日施行，則被告之犯行，因行為後新法業已刪
    除舊法第56條連續犯之規定，此刪除雖非犯罪構成要件之變
    更，但顯已影響行為人刑罰之法律效果，自屬法律有變更，
    依新法第2條第1項規定，比較新、舊法結果，仍應適用較有
    利於被告之行為時法律即舊法論以連續犯（最高法院95年第
    8次刑事庭會議決議參照）。又行為後法律有變更者，依修
    正前刑法第2條第1項之規定，以適用裁判時法為原則，如行
    為時法有利於行為人，則例外適用行為時法；依修正後刑法
    第2條第1項規定，以適用行為時法為原則，惟如裁判時法有
    利於行為人，則例外的適用裁判時法。以往實務見解，認原
    判決未及比較適用新舊法時，上訴後，雖比較結果以舊法有
    利於行為人，而原判決別無其他撤銷事由，仍應由本院以此
    為由撤銷改判。惟修正後之規定係以適用行為時法為原則，
    因此原判決雖未及比較適用，然上訴本院後，經比較新舊法
    ，行為後之法律並非較有利於行為人，仍應適用行為時法，
    則原判決適用行為時法即無不當，自不構成撤銷之事由。修
    正後刑法第2條第1項規定：「行為後法律有變更者，適用行
    為時之法律。但行為後之法律有利於行為人者，適用最有利
    於行為人之法律」。被告行為後，刑法第51條業於民國94
    年2月2日修正公布，並於95年7月1日施行，修正前刑法第51
    條規定：「數罪併罰，分別宣告其罪之刑，依左列各款定其
    應執行者：」其中第5款規定：「宣告多數有期徒刑者，於
    各刑中之最長期以上，各刑合併之刑期以下，定其刑期。但
    不得逾二十年。」修正後刑法第51條第5款規定：「宣告多
    數有期徒刑者，於各刑中之最長期以上，各刑合併之刑期以
    下，定其刑期。但不得逾三十年。」比較結果，修正後刑法
    並非較有利於行為人，依刑法第2條第1項前段之規定，仍應
    依修正前刑法，定其應執行之刑。
  (五)被告如犯罪事實欄一(一)(二)之竊盜犯行，及如犯罪事實欄二(一)
    之偽造署押犯行，雖未據公訴人於起訴書中敘及，然與起訴
    書所敘及部分有連續犯之裁判上一罪關係，應為起訴效力所
    及，本院自得併予審理，是台灣士林地方法院檢察署函請併
    案審理之94年度偵緝字第872號案件，本院自得併予審理。
  (六)原審認被告事證明確，依刑事訴訟法第299第1項前段、第30
    0條，刑法第28條、第56條 (修正前)、第217條第1項、第32
    1條第1項第3款、第38條第1項第2款、第219條、第51條第5
    款 (修正前)，並審酌被告年輕力壯，不思正途營生，竟謀
    不勞而獲，為避刑責竟偽造他人署押之犯罪動機，及其不法
    所得之利益、浪費司法資源，使司法機關徒生無謂之偵查，
    及其各該犯罪之目的、手段、對被害人及國家、社會法益所
    生之危害，及其犯罪後坦承犯行態度良好等一切情狀，量處
    被告共同連續攜帶兇器竊盜，處有期徒刑捌月；又連續偽造
    署押，足以生損害於公眾及他人，處有期徒刑伍月，應執行
    有期徒刑壹年。
三扣案之鑰匙1 把，及王裕男於前述台灣新竹地方法院審理之竊
  盜案件中遭扣案之鑰匙1 把，分別為被告及共犯王裕男所有，
  且供犯竊盜罪所用，自應依刑法第38條第1 項第2 款規定於被
  告所犯竊盜罪之主刑項下宣告沒收；六角板手1 支，為被告所
  有且供犯竊盜罪所用，業據被告供明在卷，雖未扣案，然無證
  據證明已滅失，同應依前條款之規定，於被告所犯竊盜罪之主
  刑項下宣告沒收。另如附表一、二所示，被告分別偽造之「林
  文修」、「林獻章」署押及指印，均依刑法第219 條規定，於
  被告所犯偽造署押罪宣示之主刑項下諭知沒收。至扣案之剪刀
  1 把，被告否認為其所有，又無證據證明供犯罪所用，自無從
  諭知沒收，附此敘明。經核原審認事用法，均無不當，量刑亦
  屬妥適，被告上訴認原審量刑過重，核無理由，應予駁回。
據上論斷，應依刑事訴訟法第368條，判決如主文。
本案經檢察官蔡薰慧到庭執行職務。
中    華    民    國    95    年    11    月    16    日
                  刑事第十二庭  審判長法  官  蔡永昌
                                      法  官  施俊堯
                                      法  官  張正亞
以上正本證明與原本無異。
被告不得上訴
檢察官就偽造文書部分如不服本判決，應於收受送達後十日內向
本院提出上訴書狀，其未敘述上訴之理由者並得於提起上訴後十
日內向本院補提理由書（均須按他造當事人之人數附繕本），就
竊盜部分不得上訴。
                                      書記官  鄭信昱
中    華    民    國    95    年    11    月    16    日
附錄：本案論罪科刑法條全文
中華民國刑法第321條第1項第3款
犯竊盜罪而有左列情形之一者，處 6 月以上、 5 年以下有期徒
刑：
一  於夜間侵入住宅或有人居住之建築物、船艦或隱匿其內而犯
之者。
二  毀越門扇、牆垣或其他安全設備而犯之者。
三  攜帶兇器而犯之者。
四  結夥三人以上而犯之者。
五  乘火災、水災或其他災害之際而犯之者。
六  在車站或埠頭而犯之者。
前項之未遂犯罰之。
中華民國刑法第320條第1項
意圖為自己或第三人不法之所有，而竊取他人之動產者，為竊盜
罪，處 5 年以下有期徒刑、拘役或 5 百元以下罰金。
意圖為自己或第三人不法之利益，而竊佔他人之不動產者，依前
項之規定處斷。
前二項之未遂犯罰之。
中華民國刑法第217條第1項
偽造印章、印文或署押，足以生損害於公眾或他人者，處 3 年以
下有期徒刑。
盜用印章、印文或署押，足以生損害於公眾或他人者，亦同。
附表一：
  ┌─┬───────┬────────┬────────┬─────┬────────┐
  │編│偽造時間      │偽造署押之文件  │ 數量           │卷證頁數  │備註（起訴書）  │
  │號│              │                │                │          │                │
  ├─┼───────┼────────┼────────┼─────┼────────┤
  │ 1│93年11月23日晚│新竹縣政府警察局│偽造「林文修」署│93偵5992卷│併案意旨書附表誤│
  │  │上9時30分許至9│保安隊警詢筆錄  │押、指印各枚。│第4頁     │為簽名貳枚、指印│
  │  │時40分許      │                │                │          │貳枚            │
  ├─┼───────┼────────┼────────┼─────┼────────┤
  │ 2│93年11月24日上│新竹縣政府警察局│偽造「林文修」署│93偵5992卷│併案意指書附表誤│
  │  │午11時10分許至│保安隊警詢筆錄  │押枚、指印伍枚│第5、6頁  │為簽名枚、指印│
  │  │中午12時5分許 │                │                │          │貳枚            │
  ├─┼───────┼────────┼────────┼─────┼────────┤
  │ 3│93年11月23日至│林文修口卡影本  │偽造「林文修」署│93偵5992卷│                │
  │  │同年月24日不詳│                │押、指印各壹枚。│第19頁    │                │
  │  │時間          │                │                │          │                │
  ├─┼───────┼────────┼────────┼─────┼────────┤
  │ 4│93年11月23日晚│新竹縣政府警察局│於每份各偽造「林│93偵5992卷│                │
  │  │上9時5分許    │逮捕通知書貳份  │文修」署押、指印│第16、17頁│                │
  │  │              │                │各壹枚，共計各偽│          │                │
  │  │              │                │造「林文修」署押│          │                │
  │  │              │                │、指印各貳枚。  │          │                │
  ├─┼───────┼────────┼────────┼─────┼────────┤
  │ 5│93年11月24日晚│台灣新竹地方法院│偽造「林文修」署│93偵5992卷│併案意指書附表偽│
  │  │上9時5分許    │檢察署檢察官訊問│押壹枚。        │第22頁    │造時間誤為9 時9 │
  │  │              │筆錄            │                │          │分              │
  └─┴───────┴────────┴────────┴─────┴────────┘
附表二：
  ┌─┬───────┬────────┬────────┬─────┬────────┐
  │編│偽造時間      │偽造署押之文件  │ 數量           │卷證頁數  │備註            │
  │號│              │                │                │          │                │
  ├─┼───────┼────────┼────────┼─────┼────────┤
  │ 1│94年2月16日上 │桃園縣政府警察局│偽造「林獻章」署│94偵3350卷│                │
  │  │午10時許      │楊梅分局權利告知│押、指印各壹枚  │第21頁    │                │
  │  │              │書              │                │          │                │
  ├─┼───────┼────────┼────────┼─────┼────────┤
  │ 2│94年2月16日上 │桃園縣政府警察局│偽造「林獻章」署│94偵3350卷│起訴書誤為偽造署│
  │  │午10時許      │楊梅分局逮捕通知│押、指印各壹枚  │第22頁    │押貳枚          │
  │  │              │書              │                │          │                │
  ├─┼───────┼────────┼────────┼─────┼────────┤
  │ 3│94年2 月16日於│林獻章口卡影本  │偽造「林獻章」署│94偵3350卷│                │
  │  │警局期間      │                │押、指印各壹枚  │第11頁    │                │
  ├─┼───────┼────────┼────────┼─────┼────────┤
  │ 4│94年2月16日上 │桃園縣政府警察局│偽造「林獻章」署│94偵3350卷│起訴書附表誤為簽│
  │  │午11時23分至11│楊梅分局埔頂所警│押貳枚、指印陸枚│第7、8頁  │名、指印各貳枚  │
  │  │時52分許      │詢筆錄          │                │          │                │
  ├─┼───────┼────────┼────────┼─────┼────────┤
  │ 5│94年2月16日下 │台灣台北地方法院│偽造「林獻章」署│94偵3350卷│                │
  │  │午10時24分許  │檢察署檢察官訊問│押壹枚          │第26、27頁│                │
  │  │              │筆錄            │                │          │                │
  └─┴───────┴────────┴────────┴─────┴────────┘


司法院資訊處製作；財團法人民間司法改革基金會備份。
